臺灣臺南地方法院民事裁定　　　　　　　96年度家抗字第72號
抗　告　人　財政部國有財產局臺灣南區辦事處臺南分處
法定代理人　甲○○
相　對　　日盛國際商業銀行股份有限公司
　　　　　　　　　　　　樓
法定代理人　乙○○
前抗告人因相對人就被繼承人鄭岳雄指定遺產管理人事件，對於
中華民國96年8月15日臺灣臺南地方法院96年度財管字第54號裁
定提起抗告，本院裁定如下：
      主      文
抗告駁回。
抗告程序費用新臺幣壹仟元由抗告人負擔。
      理      由
一、按先順序繼承人均拋棄其繼承權時，由次順序之繼承人繼承
    。其次順序繼承人有無不明或第四順序之繼承人均拋棄其繼
    承權者，準用關於無人承認繼承之規定。又繼承開始時，繼
    承人之有無不明者，由親屬會議於一個月內選定遺產管理人
    ，並將繼承開始及選定遺產管理人之事由，向法院報明。又
    第1178條所定之期限屆滿，無繼承人承認繼承時，其遺產於
    清償債權，並交付遺贈物後，如有賸餘，歸屬國庫。又繼承
    人有無不明而不能依民法第1177條選定遺產管理人時，得由
    利害關係人聲請法院選任之。民法第1176條第6項、第1177
    條、第1185條及第1178條第2項分別定有明文。
二、本件相對人即聲請人聲請意旨略以：被繼承人鄭岳雄（男，
    民國○○年○月○日生，身份證統一編號：Ｚ000000000號，民國
    95年2月10日死亡，生前最後處所設臺南縣新營市○○街50
    號）於民國85年11月4日向聲請人借款新臺幣（下同）145萬
    元，借款期間自85年11月4日起至90年10月28日止，利息按
    基本放款利率7.6%加碼年息1.85%按月計付，不料其於95年2
    月10日因故死亡，依民法第1147條之規定繼承業已開始，惟
    因繼承人全部拋棄繼承，為保障聲請人即債權人之權益，聲
    請人爰依法聲請選任被繼承人鄭岳雄之遺產管理人
三、原審法院裁定以：
  (一)相對人主張之前開事實，業據其提出借據影本為證，並經本
    院依職權調取本院95年度繼字第374、375號拋棄繼承聲請卷
    宗核閱無誤，是相對人之主張堪信為真實。又查被繼承人之
    繼承人均已聲明拋棄繼承權，又未準用民法第1177條規定選
    定遺產管理人，而相對人為被繼承人之債權人，故其以利害
    關係人聲請選任被繼承人之遺產管理人，核與上開規定並無
    不合，應予准許。
  (二)查本件被繼承人並無任何繼承人，且未準用民法第1177 條
    之規定選定遺產管理人，則被繼承人之遺產，將於清償債權
    ，交付遺贈物後，歸屬國庫，即無人繼承之遺產若有賸餘，
    終歸國家所取得，則職司國有財產管理之有關機關自係最為
    適合擔任遺產管理之人，況上開機關就遺產管理之有關法律
    程序亦相當熟悉；且被繼承人鄭岳雄之原繼承人己○○、戊
    ○○、丙○○、丁○○均以書面表明不願擔任被繼承人鄭岳
    雄之遺產管理人，有陳明書4紙在卷可稽，是本院認選任財
    政部國有財產局臺灣南區辦事處臺南分處為被繼承人鄭岳雄
    之遺產管理人為適當等語。
四、抗告意旨略以：
  (二)原裁定以相對人於85年11月4日向聲請人借款新臺幣145 萬
    元，借款期間自85年11月4日起至90年10月28日止，利息按
    基本放款利率7.6%加碼年息1.85%按月計付，不料其於95 年
    2月10日因故死亡，依民法第1147條之規定繼承業已開始，
    惟因繼承人全部拋棄繼承，迄今亦無親屬會議為其選任遺產
    管理人，相對人為免無法行使債權而影響權益，經本院聲請
    選任抗告人被繼承人鄭岳雄之遺產管理人
。
  (二)本件因被繼承人之繼承人均於法定期間聲明拋棄繼承，足被
    繼承人並無遺產或有遺債大於遺產之情形。
  (三)按司法院74年10月15日台廳一字第05786號函示：「嗣後各
    地方法院受理有關無人承認繼承遺產管理事件時，‧‧‧，
    因此類拋棄繼承事件，多屬遺債大於遺產，形同破產，儘量
    避免選任國有財產局為遺產管理人」，而本案如第2項理由
    極可能屬於遺債大於遺產，依上開司法院函示應該儘量避免
    選任抗告人為遺產管理人，原裁定之選任實有不當自明；另
    縱其法定繼承人拋棄繼承並非不可擔任遺產管理人，且法亦
    無明文禁止，況繼承人對被繼承人生前之債權債務關係，及
    相關證件取得亦較抗告人清楚及容易，雖相對人與被繼承人
    間之債權債務關係，與繼承人並無任何關聯性存在，但就適
    任與否加以考量，除其最近親屬外，實不作第2人想。況悖
    繼承人除對相對人之上揭債務外，不僅就被繼承人對相對人
    之因其繼承之借款債務款項多少，是否另有其他債權債務關
    係，均需全面予以了解，因此抗告人僅係為國有財產之管理
    機關，於被繼承人之遺債大於遺產之際，而選任抗告人為遺
    產管理人，抗告人恐力有未逮，應以被繼承人之最近親屬為
    遺產管理人較適宜。
  (三)末按，抗告人係國有財產之管理機關，而國庫對於無人承認
    繼承之遺產向有期待權，因此於被繼承人尚有剩餘遺產得以
    歸屬國庫之情形下，選任抗告人為遺產管理人方有實益；審
    究本案，既有遺債大於遺產之虞，若選任抗告人為遺產管理
    人，抗告人仍須盡善良管理人之責任為其管理遺產、處理債
    務問題，其間所將耗費之人力、時間實難以金錢衡量；且管
    理期間所須之花費亦由國庫代為墊付，而若結果落得其遺產
    不足以清償，不僅國庫利益受損，更甚者，導致利用全民資
    源負擔個人私物之支出，無異使公器淪為私用，實不符社會
    公平原則。
五、經查：
  (二)本件相對人聲請之前開事實，業據其提出借據附於原審卷可
    稽，揆諸前開說明，其自係被繼承人之利害關係人，從而，
    相對人以其為利害關係人聲請選任被繼承人之遺產管理人，
    自屬有據。
  (二)查抗告人所提之司法院前述函示，僅謂儘量避免選任抗告人
    為遺產管理人，並非謂不得選任其為遺產管理人，無非著眼
    於國有財產之考量，對於法院亦無拘束力。又被繼承人生前
    之債權債務關係及有關產權證明文件，抗告人得依其他方式
    獲悉或取得，另有關之印鑑，抗告人亦得依舉證責任分配方
    式辨識其真偽，於其管理遺產上並無困難，而上開文件資料
    其最近親屬未必最為知悉。且繼承人均拋棄繼承，已無利害
    關係，如選定其等擔任遺產管理人，難期其將來執行職務能
    克盡職守，公正客觀，以善盡管理人之職務，為期公正，實
    不宜選任彼等為遺產管理人。且各繼承人經本院徵詢其意見
    之結果，均明確表示無意願，此有本院函文、送達回證、繼
    承人書函在卷足憑。顯見繼承人間並無意願擔任遺產管理人
    ，則縱選任繼承人擔任遺產管理人，亦難期能積極協助清理
    遺產及債務，是前開抗告意旨所陳，自無可取。
  (三)再查，遺產管理人之指定，旨在維護公益及被繼承人債權人
    之利益，此觀民法第1177條立法理由即明，顯非以遺產管理
    人管理遺產是否有實質利益為考量。況且，被繼承人之遺產
    ，於遺產管理人完成清償債權並交付遺贈物等清算程序前，
    是否有賸餘，無從知悉。而依上述說明，各順序之繼承人均
    拋棄繼承者，其剩餘財產歸屬國庫，而抗告人為國庫之綜理
    機關，為國有財產法第9條第2項所明定，其備有財產管理之
    專才，雖其經費支出屬國家資源，但保護無人繼承財產之債
    權人之權利，亦屬政府之義務。於遺產管理指定之實際運作
    ，仍認選任國有財產局為遺產管理人較為妥適。是抗告意旨
    以「本件既有遺債大於遺產之虞，若選任抗告人為遺產管理
    人，抗告人仍須盡善良管理人之責任為其管理遺產、處理債
    務問題，其間所將耗費之人力、時間實難以金錢衡量；且管
    理期間所須之花費亦由國庫代為墊付，而若落得其遺產不足
    以清償，不僅國庫利益受損，更甚者，豈非造成浪費國家資
    源於少數特定人之不公現象云云」，亦無可採。
  (四)又相對人為被繼承人之債權人，如兼任被繼承人之遺產管理
    人，恐有利害衝突之虞，而不利於被繼承人之其他債權人，
    亦不宜選任其為遺產管理人。
  (五)綜上所述，原法院以此指定抗告人為被繼承人之遺產管理人
    ，經核並無不合。而抗告意旨復未述明原裁定選任其為被繼
    承人之遺產管理人有何違法或其他不當之處，其提起抗告，
    聲明廢棄原裁定，非有理由。
六、據上論結，本件抗告為無理由，爰依非訟事件法第21條第2
    項，第46條，民事訴訟法第495條之1第1項、第449條第1項
    、第95條、第78條，裁定如主文。
中　　華　　民　　國　　96　　年　　12　　月　　28　　日
                  家事法庭      審判長 法　官　鍾宗霖
                                       法  官  林育幟
                                       法  官  郭貞秀
以上正本係照原本作成。
本裁定不得抗告
中　　華　　民　　國　　96　　年　　12　　月　　28　　日
                                       書記官　鄭隆慶
